【裁判字號】    89,自,47
【裁判日期】    890719
【裁判案由】    詐欺
【裁判全文】
臺灣桃園地方法院刑事判決                            八十九年度自字第四七號
    自  訴  人  丁○○
    自訴代理人  戊○○
                丙○○
    被      告  乙○○
右列被告因詐欺案件，經自訴人提起自訴，本院判決如左：
    主      文
乙○○無罪。
    理      由
一、自訴意旨如自訴書所載（如附件）。
二、自訴人丁○○認被告乙○○涉犯詐欺案件，無非以被告於民國八十五年八、九間
    ，向自訴人騙稱以其夫甲○○在台北縣三重市開設超商生意不錯，擬在板橋地區
    再開設一家新據點，但資金不足，欲向自訴人借貸金錢，自訴人誤信被告而分別
    交付被告新台幣（下同）二十萬元、四十萬元，被告為取信自訴人並開立同額之
    支票二紙交自訴人收執，詎被告於支票屆期前，又要求自訴人不要提示並換票，
    最後開立發票日分別為八十六年六月三日、八十六年十一月十日同額之支票二紙
    交自訴人，詎支票屆期後，自訴人提示之結果，發現被告早為拒絕往來戶，被告
    並避不見面，經質問其夫甲○○竟稱從來未說要在板橋開設超商，且迄今被告仍
    未清償分文，認為受被告詐騙為主要論據。訊據被告固坦承於八十九年八、九月
    間有分二次向自訴人借貸六十萬元，且迄未償還之事實不諱，惟堅決否認有自訴
    人所指之詐欺犯行，辯稱八十五年間因資金週轉，經常向自訴人借錢至少十次以
    上軋票，每次都有算利息，月息二分至二分半，向自訴人借錢與其夫開設超商無
    關，亦從未向自訴人稱其夫要在板橋開設新據點，自訴人所告之六十萬元，是最
    後二次借錢，借錢時有開一個月期的支票，到期後因沒錢還，就與自訴人換票，
    後來又到期，仍沒錢還，就更改日期，請求自訴人延後提示，且補開本票一紙予
    自訴人，當時還沒拒往，因沒錢還仍然退票，後來自訴人有說要去法院聲請本票
    裁定，因名下有不動產會被法院拍賣，想以此即可清償債務，就未與自訴人再協
    商債務一事，非故不清償，無詐騙自訴人之意等語。
三、按犯罪事實應依證據認定之，無證據不得推定其犯罪事實，刑事訴訟法第一百五
    十四條定有明文；又刑法第三百三十九條第一項詐欺取財罪之成立，以意圖為自
    己或第三人不法所有，以詐術使人將本人或第三人之物交付為要件，最高法院四
    十六年台上字第二六０號判例著有明文，是必須行為人有施用詐術，使他人陷於
    錯誤，且於收受他人財物時，於主觀上自始即有意圖為自己或第三人不法所有之
    意圖，始足當之。又告訴人之告訴或自訴人之提起自訴，係以使被告受刑事訴追
    為目的，是其陳述是否與事實相符，仍應調查其他證據以資審認，最高法院五十
    二年台上字第一三００號判例意旨參照。
四、本件自訴人固一再指稱於八十五年八、九月間遭被告騙稱以其夫開設超商很賺錢
    ，需要現金週轉為由借貸六十萬元現金，迄今仍未歸還分文，受被告詐騙云云，
    惟被告否認係以其夫開設超商為由向自訴人借錢，辯稱八十五年因資金週轉，經
    常向自訴人借錢十次以上，都有算利息，這是最後二次借錢，但借錢與其夫開設
    超商無關，並未向自訴人稱其夫開設超商需要資金，自訴人亦承稱與被告間借貸
    金錢有十次以上，都有算利息，這是最後二次借錢（見本院八十九年六月七日訊
    問筆錄），可知自訴人與被告間於八十五年間有多次之金錢借貸關係，並有計算
    利息，因此被告係因欠缺資金向自訴人借貸，與自訴人間為一般之民間個人借貸
    關係，而如前述自訴人之提起自訴本以訴追被告為目的，是否如自訴人所稱被告
    故意向之騙稱其夫開設超商而借貸金錢，非無疑問，本院自應再調其他證據審酌
    被告借貸之經過情形及事後態度以認被告是否於借貸之始即有意圖不法所有之詐
    欺故意，不能以自訴人片面之詞即謂被告有施用詐術之詐騙情事。次查：關於本
    案債務之借貸及催討詳細經過情形，自訴人之自訴意旨陳稱被告借錢時有開立同
    額之支票（因支票已返還被告，詳細發票日期不詳），於支票將屆期時，被告要
    求換票，而於八十六年一月二十九日開立面額六十萬元之本票一紙交與自訴人，
    並提出本票一紙為證（見自訴人於八十九年四月十七日聲請狀，及八十九年二月
    二十九日自訴狀所附證二本票一紙）；於本院庭訊時，自訴人再稱因被告均未清
    償，經一再催討，被告再於八十六年五月三日開立發票日八十六年六月三日、面
    額二十萬元，及於八十六年五月十日開立發票日八十六年六月十日、面額四十萬
    元之支票各一紙予自訴人，惟到期後被告仍無力清償，八十六年八月再去找被告
    ，被告請求延期清償，說十一月會有錢，而將前開面額四十萬元支票之發票日更
    改為八十六年十一月十日，惟八十六年十一月十一日提示該紙支票，惟因資金不
    足退票，退票後，仍希望被告還錢，但被告即避不見面，於八十七年六月三日提
    示上紙二十萬元之支票，竟因被告已為拒絕往來戶而退票，始於八十七年八月間
    持被告前所開立六十萬元之本票向法院聲請本票裁定，惟因被告拒收而無法確定
    云云（見本院八十九年六月七日訊問筆錄），可知被告於借貸時即有開立同額支
    票以為憑據，於約定還款期限到期後無力清償，並以重行開立本票及其他支票之
    換票方票請求自訴人延期清償，於債務到期後之一年期間內（即八十五年底至八
    十六年底間），並無避不見面置之不理情事，認為被告猶有清償之努力，亦不認
    為被告於借貸之始即有故不清償之意。再者，經本院向新竹國際商業銀行函查，
    被告於八十六年十二月五日始成為拒絕往來戶，有該行八十九年六月十五竹商銀
    莊敬字第五八０－二號函一份附卷可稽，而如前述被告係在八十六年一月間、八
    十六年五月間、八十六年八月間以換票或更改發票日方式請求延期清償，均為被
    告成為拒絕往來戶前之事，自訴人猶指稱被告明知自己已為拒絕往來戶猶開立票
    據清償債務，有詐騙故意云云，亦與事實不符。又雖自訴人指稱被告迄今已三年
    餘之期間均未清償分文，顯係詐騙之意云云，惟被告當初會向自訴人借貸金錢即
    係因資金週轉困難，不能因被告事後未清償即推認其於借貸之始即有故不清償之
    詐騙故意，而關於此點，被告辯稱因於八十六年一月間有開立本票予自自訴人收
    執，自訴人稱要聲請本票裁定，認為法院會拍賣伊名下之不動產以清償債務，故
    均未主動與自訴人協商債務清償一事等語，而經本院依職權向本院民事庭調閱八
    十七年度票字第六二０六號本票裁定事件卷宗，自訴人確於八十七年八月十七日
    就所持有之被告所開立上開面額六十萬元之本票向本院對被告聲請本票裁定准予
    強制執行，並有民事裁定一份附卷可稽，且被告名下確有座落桃園縣八德市○○
    段0000－0000地號四分之一土地及座落該地上之同段00000－00
    0建號房屋，亦有自訴人所提之土地及建物登記謄本各一份附卷可稽，雖上開本
    票裁定因未合法送達而未確定，然被告所辯自訴人說要去聲請本票裁定，以為法
    院會拍賣伊之不動產，所以數年來未主動和自訴人商談債務清償一事，非故意不
    理自訴人等語，並非無稽，尚可採信。雖自訴人又再指稱被告所有不動產已設定
    高額抵押，不可能清償債務云云，惟依被告所提玉山銀行查詢資料，被告之核貸
    餘金額為一百六十萬元，實質餘額為一百四十萬元餘，有該查詢資料一紙附卷可
    稽，而依自訴人所提之土地及建物登記謄本，該不動產抵押權最高限額為二百四
    十萬元，是認該不動產之價值仍高於其負債額，自訴人空稱被告不可能賣屋清償
    云云，亦屬臆測之詞，應認被告辯稱非故意不還錢，要賣房子還錢一節，尚可採
    信。
四、綜上所述，被告係以週轉為由陸續多次向告訴人借貸金錢，並開立支票以為憑據
    ，被告並有支付利息，借貸經過情形並無異常之處，且債務到期後之一年期間內
    ，被告均有一再與自訴人商談債務清償情事，尚以換票或更改日期之方式請求延
    期清償，認被告於借貸時並無意圖為自己不法所有之故不清償之詐騙故意。揆諸
    前揭說明，被告之借貸行為並不成立刑法之詐欺取財罪，本件應認係民事上債務
    糾紛，自訴人應循民事訴訟程序解決之。此外復查無其他積極證據足資證明被告
    有何詐欺犯行，犯罪不能證明，自應為被告無罪之諭知。
據上論斷，應依刑事訴訟法第三百四十三條、第三百零一條第一項判決如主文。
中      華      民      國      八十九    年    七      月      十九    日
  臺灣桃園地方法院刑事第四庭
                                      法  官  孫惠琳
右正本證明與原本無異。
如不服本判決，應於判決送達後十日內向本院提出上訴狀( 應附繕本 )，上訴於
臺灣高等法院。
                                      書記官   李勝楷
中        華        民        國   八十九   年   七   月    二十四    日


司法院資訊處製作；財團法人民間司法改革基金會備份。
